臺灣高雄地方法院刑事判決　　　　　　 100年度重訴字第49號
公　訴　人　臺灣高雄地方法院檢察署檢察官
被　　　告　簡茂山
輔　佐　人　簡美春
指定辯護人　本院公設辯護人　蘇鴻吉
上列被告因殺人案件，經檢察官提起公訴（100 年偵字第24201
號），本院判決如下：
    主  文
簡茂山殺人，處有期徒刑壹拾伍年；扣案之水果刀貳支沒收。
    事  實
一、簡茂山自民國95年起，經常出入高雄巿前金區○○○路某卡
    拉ＯＫ店飲酒消費，因此結識大陸地區女子陳欽，進而交往
    （但未同居，彼此間並無家庭成員關係），為圖維繫感情，
    雖不定期提供金錢，但積蓄終究耗空，無力再為應付，陳欽
    對此亦有察覺，於100 年5 月開始疏遠，簡茂山以陳欽有意
    分手，乃於100 年7 月向其索討新臺幣（下同）50,000元（
    此款係陳欽之友以要回大陸為由向簡茂山借貸），陳欽雖答
    應要以每月攤還5,000 元方式清償，但未還款，除避不見面
    外，亦不願接聽電話，簡茂山遭受如此對待，自認已是情財
    兩空，忿恨難消，意圖報復，於100 年8 月18日22時許，自
    高雄市鼓山區○○○路2000巷1 號2 樓之7 租住處，取出其
    所有之水果刀一支（為黑色刀柄；刀刃長12.5公分、寬約2
    公分、刀柄長12公分），預藏在左腳所穿著之襪子內，並駕
    駛車牌Q2-2408 號自小客車外出，前往陳欽居住之悅世界商
    務旅館（位於高雄市前金區○○○路201 號）外面等候。翌
    日（19日）凌晨2 時12分許，簡茂山見陳欽搭乘沈衛民所駕
    駛之車牌YL-9335 號自小客車回來，復見沈衛民攙扶陳欽下
    車，兩人互動情狀甚為親蜜，醋勁頓時大發，加上憤恨蓄積
    已久，更是無法控制壓抑，隨即衝上前去，先行推開沈衛民
    ，徒手強拉陳欽之衣領，先朝臉上毆打一拳，怒聲質問：「
    為什麼我打這麼多通電話，妳都不接」、「妳很可惡」、「
    騙我上百萬」，並基於使喪失生命之殺人犯意，稱：「妳不
    還，我要殺掉妳」，右手旋取出預藏於左腳襪內之水果刀，
    朝陳欽身上刺入一刀，但因用力過猛，以致刀柄與刀刃斷裂
    分離（刀刃掉落於人行道），簡茂山遇此障礙（，僅將所持
    之刀柄丟棄於人行道），竟無任何停止或終了其加害行為之
    意思，除繼續出拳毆打陳欽之臉部外，並回到其所駕駛之車
    牌Q2-2408 號自小客車內，換取其所有平日置放於車內之水
    果刀一支（為紅色刀柄；刀鞘長14公分、刀刃寬約3 公分）
    ，隨即折返（並向在旁之沈衛民揚言『不准靠近，否則亦會
    有事』），再以左手按壓住陳欽，阻此其脫逃、反抗，右手
    則持（紅色刀柄）水果刀，接續猛然朝陳欽之胸、腹及背部
    等處刺擊，除造成陳欽受有右側額部三處小擦傷、左上臂中
    段前外側瘀傷、右膝前上側擦傷以外；更造成陳欽之下唇右
    半下方處有切割傷，右上胸、左上胸、胸腹交界中央、右前
    外側上腹、右後外側上腹、左前外腹、左後外上腹、右上背
    、右下背、左下背等處有穿刺傷。其間，沈衛民雖意圖阻止
    ，對簡茂山稱「你不能殺人，我要馬上報警」，簡茂山仍未
    理會，嗣因悅世界商務旅館櫃檯人員張書元聽聞有吵架聲而
    外出察看，目睹簡茂山正在持水果刀刺殺陳欽，即對簡茂山
    說：「你再殺人，我就要報警」，簡茂山雖回稱「沒關係，
    我要跟她一起死」，但即停手，並攜帶所持之（紅色刀柄）
    水果刀，走回停車處，駕駛車牌Q2-2408 號自小客車離去。
    陳欽因遭簡茂山持銳利之水果刀，猛烈且集中刺擊胸、腹及
    背部，業已刺入而傷及雙肺、肝臟及降結腸，造成血氣胸及
    大量內出血，續發低血容休克，雖經送往高雄醫學大學附設
    綜合紀念醫院急救，仍告不治死亡。嗣警獲報抵達時，已由
    張書元提供兇嫌所駕自小客車之車牌號碼，並調閱相關路口
    監視器確認，得知簡茂山為持刀行兇之人，除在現場勘察採
    證而查扣簡茂山所有用以刺殺陳欽而斷裂之黑色刀柄水果刀
    一支（含刀刃及刀柄）外，並循線聯絡簡茂山到案說明，再
    由簡茂山帶警在其所駕車牌Q2-2408 號自小客車內扣得其所
    有用以刺殺陳欽之紅色刀柄水果刀一支。
二、案經高雄市政府警察局新興分局報請臺灣高雄地方法院檢察
    官偵查起訴。
    理  由
壹、證據能力部分
一、被告以外之人於偵查中向檢察官所為之陳述，除顯有不可信
    之情況外，得為證據；刑事訴訟法第159 條之1 第2 項定有
    明文。證人沈衛民、張書元於偵查中向檢察官所為之陳述，
    雖屬傳聞證據；惟現階段刑事訴訟法規定，檢察官代表國家
    偵查犯罪、實施公訴，依法有訊問證人之權，實務運作時，
    檢察官於偵查中向被告以外之人所取得之陳述，原則上均能
    遵守法律規定，不致違法取供，其可信度極高，且被告簡茂
    山（下稱被告）、輔佐人（即簡美春，為被告之妹）及辯護
    人並未提出有何顯不可信之情形，是其等於偵查中之證言，
    自得為證據。
二、證人沈衛民、張書元於警詢之陳述，因檢察官、被告、輔佐
    人及辯護人均同意作為證據，依刑事訴訟法第159 條之5 第
    1 項規定，本院審酌其等陳述作成之情況，並無非法不當取
    供情形，認為適當，自可作為證據。
三、高雄醫學大學附設中和紀念醫院所出具關於陳欽之相關病歷
    ，為負責為陳欽急救之醫師，依其所見所為之證明文書，核
    其本質，雖係被告以外之人於審判外之書面陳述，惟因係從
    事業務之醫師於醫療業務上所製作之證明文書，且無顯不可
    信之情況，依刑事訴訟法第159 條之4 第2 款之規定，得為
    證據。
四、檢察官得囑託醫院、學校或其他相當之機關、團體為鑑定，
    或審查他人之鑑定，並準用第203 條至第206 條之1 之規定
    ；鑑定之經過及其結果，應命鑑定人以言詞或書面報告；刑
    事訴訟法第208 條第1 項前段、第206 條第1 項定有明文。
    經檢察官囑託相當之機關為鑑定後，經鑑定人以書面報告其
    鑑定之結果者，即屬刑事訴訟法第159 條第1 項所謂之「法
    律有規定者」，不受該條項規定「不得作為證據」之限制。
    刑事訴訟法第208 條第1 項前段，對於檢察官囑託相當之機
    關為鑑定之情形，僅規定：「準用第203 條至第206 條之1
    之規定」，至於刑事訴訟法第202 條有關「鑑定人應於鑑定
    前具結」之規定，則不在準用之列。故檢察官囑託相當之機
    關為鑑定，該受囑託機關以書面報告鑑定結果之情形，既非
    屬依法應具結者，則刑事訴訟法第158 條之3 有關：「證人
    、鑑定人依法應具結而未具結者，其證言或鑑定意見，不得
    作為證據」之規定，於此即無適用餘地。本件法醫師相驗、
    解剖陳欽之屍體，係在臺灣高雄地方法院檢察署檢察官督同
    下所進行，係受檢察官囑託而為鑑定，故就相驗、解剖屍體
    之經過及就陳欽死亡原因鑑定結果，製作書面報告而就相驗
    、鑑定之過程、依據及結論詳予記載，各該相驗屍體證明書
    、解剖報告書、鑑定報告書，自得作為證據。
五、高雄巿政府警察局之刑案現場測繪圖、現場勘察報告，暨所
    附為以上採證目的而拍攝之各該照片，為警員於調查時針對
    具體個案所製作，並無例行性，且非可經常處於可受公開檢
    查之狀態，雖無從依刑事訴訟法第159 條之4 第1 款之規定
    取得證據能力。惟經檢察官、被告、輔佐人及辯護人於審判
    程序表明同意作為證據，本院基於尊重當事人對傳聞證據之
    處分權，及證據資料愈豐富愈有助於真實發見之理念，且強
    化言詞辯論主義使訴訟程序得以順暢進行，並審酌以上文書
    均屬警員於偵查刑案過程中依實際情況製作而成，具有相當
    之中立性，作成過程並無不適當之情形，且與陳欽遭被告持
    刀刺擊之經過情形與案發現場相關位置關係，具有相當之關
    聯性，依刑事訴訴法第159 條之5 第1 項之規定，應具有證
    據能力。
貳、實體部分
一、訊據被告雖坦承有持扣案之二支水果刀刺擊陳欽，但否認有
    殺害或致陳欽死亡之犯意，先後辯稱：「剛動手時，有置陳
    欽死亡之意圖，但嗣後心念轉變，認為將欠我的錢當作醫藥
    費，也無不可」、「去找她時，沒有想要殺她，沈衛民有叫
    我不要打陳欽，因為陳欽說乾脆殺死我，叫我讓她死，我纔
    拿刀亂刺她，但她喊我老公時，我就心軟而停止」、「張書
    元出來阻止我時，我已經停手，有說先不要報案，叫救護車
    後，我會去投案」、「我原本只是要嚇她，所以拿家裡最小
    的刀出來，那把刀斷了以後，因陳欽嗆說要我殺死她，我想
    要死一起死，纔回車上再拿刀，可能平日作粗活，力氣較大
    ，纔會刺入較深」云云。經查：
  (一)在場目擊之沈衛民前後均一致指證：「該男子（指被告）走
    向陳欽並毆打她，質問說『我打電話給妳，妳為什麼都不接
    電話』、還說『妳很可惡，騙我上百萬元』，之後，回車上
    拿刀出來，就往陳欽身上刺；該男子持刀將陳欽推倒在地，
    左手壓住陳欽，右手持刀刺殺陳欽；該男子持刀刺殺陳欽身
    體前後部位都有，詳細位置並不清楚」（偵查卷第9 、10頁
    ）、「被告先把我推開，一手壓住死者（指陳欽）肩頸部位
    ，一手毆打死者頭部，死者當場倒地，我跟被告說『你怎可
    打人』，被告回說『她很可惡，因為我打了很多電話，她都
    不接』，又說『她騙我將近百萬』」，然後就跑到他車上拿
    刀，持刀往死者身上刺；被告跑回車上拿刀，再返回死者所
    在位置，所花時間很短，死者來不及爬起來，死者被刺後有
    跑，但跑幾步又被被告推倒，被告再刺死者；我跟被告說『
    你不能殺人，我要馬上報警』，接著我聽到飯店服務生（該
    服務生有看到過程）也對被告說『你再殺人，我們馬上報警
    』，被告才轉頭返回車上、開車離開；刺殺過程中，被告曾
    威脅我不能救死者，要我閃一邊，不然連我都有事情」（相
    驗卷第51、52頁）、「被告衝上來，先把我推開（但我沒倒
    地），我看到被告先一拳往死者（指陳欽）頭部打；死者已
    被打到蹲在地上，被告再朝死者背部打或刺，我有試著要扯
    開被告及死者，但被告打或刺幾次後，又返回車上拿刀，並
    威嚇我說『如果再靠近，連你都有事』；我看到被告手上有
    持刀，在被告返車拿刀過程中，死者有往前跑三、四公尺，
    被告隨即追上，將死者壓倒在地，接著又對死者刺幾刀；死
    者完全沒有講話餘地，當被告一拳打向死者，讓死者蹲倒在
    地時，死者完全無法說話；被告從將我推開到持刀刺殺死者
    過程中，有說『為什麼不接我電話、騙我數百萬元』」（偵
    查卷第79頁），堪認沈衛民依當時所見情形，個人主觀上認
    為被告除口頭責問陳欽以宣洩不滿情緒外，其（出拳毆打及
    ）持刀攻擊陳欽之舉止動作，明顯有致陳欽於死亡之意思及
    決心，且不容許陳欽有絲毫反抗之餘地。參酌聽聞有吵架聲
    而外出察看之張書元亦指證：「看到被告拿刀殺害陳欽，我
    當場制止，我說『我要報警』，被告揚言要與陳欽一起死，
    就離開現場；被告行兇時，沈衛民當時在旁邊，我有問『你
    為什麼不制止』，沈衛民說『簡茂山在殺陳欽，不敢阻擋』
    」（偵查卷第68頁）、「外出察看，以為喝醉酒互毆，再往
    前，才看到被告手上有持刀，且正往死者（指陳欽）背部刺
    ，再往前時，被告已經刺死者一刀，準備要再刺時，我叫他
    住手，且跟他說『你再殺人，我就要報警』，被告說『沒關
    係，我要跟她一起死』；被告持刀刺殺死者過程中，我聽到
    被告（以台語）說『為什麼我打這麼多通電話，妳都不接我
    電話』、『妳都不接』」（偵查卷第83頁），所述其到場後
    目睹之經過，除與沈衛民指證之內容大致符合外，亦足認張
    書元依當時所見情形，個人主觀上亦認為被告正在持刀行兇
    殺人。
  (二)陳欽遭被告持刀刺擊後，於100 年8 月19日2 時31分，經緊
    急送至高雄醫學大學附設中和紀念醫院，當時其兩側血氣胸
    、肝臟撕裂傷、血氣腹、疑似臟器破裂、第八肋骨折、全身
    （兩側胸壁、前胸、背、下巴）多處切割傷，雖經開刀緊急
    手術救治，仍告無效而死亡。其遺體經臺灣高雄地方法院檢
    察署檢察官督同法醫師相驗，並送請法務部法醫研究所解剖
    鑑定，發現：(1)右側額部有三處小擦傷（最大者未逾1.5 ×
    0.5 公分）、下唇右半下方1.2 公分處有道約2.3 公分長之
    縫合傷口（應是生前遭切割傷）；左上臂中段前外側瘀傷約
    3.5 ×3 公分、右膝前上側擦傷約2 ×1 公分；(2)經解剖發
    現：右上胸有一切割傷，長5 公分，深達胸壁肌肉，未入
    胸腔；左上胸有二個淺切割傷，長度分別為1 公分及2 公
    分，深達皮下軟組織；胸腹交界中央處有一穿刺傷，皮膚
    缺口長2.5 公分，經腹壁刺入肝右葉；右前外側上腹有一
    穿刺傷，皮膚缺口長2.5 公分，經腹壁與第七肋間及橫隔膜
    刺入肝右葉，深逾5 公分；右後外側上腹有另一穿刺傷，
    皮膚缺口長3 公分，經腹壁與第八肋間及橫隔膜刺入肝右葉
    ，並造成第八肋骨骨折；左前外腹有一穿刺傷，皮膚缺口
    長3 公分，經腹壁與第七肋間及橫隔膜刺入肝左葉；左後
    外上腹有一穿刺傷，皮膚缺口長3 公分，經第九肋間刺入左
    下肺葉；右上背有一穿刺傷，皮膚缺口長2.5 公分，經第
    七肋間刺入右下肺葉後側；右下背有兩鄰近穿刺傷，皮膚
    缺口長度均為3 公分，經第十肋間刺穿右下肺葉；左下背
    有一穿刺傷，皮膚缺口長3 公分，經第十肋間及橫隔膜刺入
    降結腸；因此認為陳欽除左上臂瘀傷、右膝小擦傷外，其顏
    面另有擦傷與切割傷，且胸、腹前後側更具多處切割傷與穿
    刺傷，並傷及雙肺、肝臟及降結腸，應是生前遭人持銳器攻
    擊，造成血氣胸及大量內出血，續發低血容休克而致死，其
    死亡原因為他殺之事實，有高雄醫學大學附設中和紀念醫院
    診斷證明書、病歷資料、臺灣高雄地方法院檢察署相驗相筆
    錄、相驗屍體證明書、檢驗報告書、法務部法醫研究所解剖
    報告書、鑑定報告書及相關照片可稽（相驗卷第60至66、69
    至106 、115 、150 至161 頁）。復有警方到被告行兇現場
    勘察及查獲被告時所扣押沾有血跡之水果刀二支可佐，足認
    陳欽確係遭被告持扣案之水果刀二支刺擊死亡。
  (三)按行為人是否具有殺人之故意，加害時所用器具、被害人受
    傷多寡以及受傷部位是否為致命之處，有時雖可藉為認定有
    無殺意之心意，但究不能據為絕對之標準，尚須就行為人主
    觀犯罪認識與客觀犯罪事實，參酌社會一般經驗法則論理為
    斷。被告攻擊陳欽，如果其意僅在傷害，何以出拳毆打頭臉
    後，猶要持銳利之水果刀瘋狂多次刺擊陳欽身體重要部位？
    且在過程中，依被告自己供述之作案經過（偵查卷第6 、7
    、91頁；相驗卷第57、58頁；聲羈卷第5 、6 頁；本院卷第
    8 、83頁）及警方到被告行兇現場勘察結果（偵查卷第27至
    45、70至74、95至110 頁），被告已經遇有黑色刀柄水果刀
    之刀刃、刀柄斷裂而無法作用之障礙，仍然要換取另把銳利
    之紅色刀柄水果刀，迅速折回現場，再對陳欽身體重要部分
    繼續實施刺擊？被告如此舉止動作，在外觀上，已足致在場
    目睹之沈衛民、張書元，認定其有使陳欽喪失生命之意思及
    決心，且係實施使陳欽喪失生命之行為。而胸、腹及背部乃
    人體重要血管、臟器密集之處，如持銳利之水果刀刺擊各該
    部位（無論係由正面或背面），將深及臟器、血管，造成大
    量失血而產生死亡之結果，乃眾所周知而為一般人常識。扣
    案之水果刀二支，均屬被告所有之物，其刀刃銳利而長度均
    超過十公分，且功能完整，客觀上足對人之生命、身體構成
    威脅，具有危險性，被告於持刀攻擊以前，對此應當有所預
    見，徒因情感及金錢上糾紛，即攜刀外出而在陳欽租住處外
    面守候至深夜，見陳欽甫返回，即迫不急待持刀上前實施攻
    擊，而陳欽之受創部分，由解剖鑑定發現，主要係集中在胸
    、腹及背部，且多屬穿刺傷，依刺入之次數及位置，暨因此
    所產生之皮膚缺口、深度，參酌臟器（即雙肺、肝臟及降結
    腸）受損情況甚為嚴重，足見被告當時所使用之力道應甚猛
    烈，並造成陳欽血氣胸及大量內出血，續發低血容休克而死
    亡。依沈衛民、張書元所述之目睹經過，被告持刀攻擊之時
    間甚為短暫，其既選定陳欽之胸、腹及背部位置，並以銳利
    刀器刺擊方式為之，較之一般傷害攻擊，僅係輕淺切割之方
    式，實遠超過，足認被告下手加害陳欽之初及行為當中，均
    有使其喪失生命之殺人決心及犯意，被告事後再予否認，甚
    至另為以上辯解，要與沈衛民、張書元當時所見之經過情形
    ，以及陳欽遭受銳利刀器刺擊死亡之客觀情形，顯然有所不
    同，所辯無意殺人云云，要屬卸責之詞，並不可信，其殺人
    之犯行，罪證明確，洵堪認定。至於被告所稱陳欽長期由其
    提供金錢、係因其已無積蓄而疏遠、曾經答應償還其友人積
    欠被告之債務等項，縱為實情，然僅屬被告引發個人內心不
    滿之原因而已，實難認定陳欽在客觀上具有足以引起公憤之
    不義行為，被告要無藉此阻卻殺人之犯罪故意，或抗辯係基
    於義憤而殺人，應併敘明。
二、核被告故意持刀刺殺陳欽，並發生死亡之結果，所為係犯刑
    法第271 條第1 項之殺人罪。按刑法第59條之酌量減輕其刑
    ，必須犯罪另有特殊之原因與環境等，於犯罪之情狀在客觀
    上足以引起一般同情，認為即予宣告法定低度刑期尤嫌過重
    者，始有其適用。查陳欽縱長期由被告提供金錢、縱因被告
    已無積蓄而疏遠、縱曾答應償還其友人積欠被告之債務，然
    均非不得藉由其他途徑加以解決，至於陳欽是否另與沈衛民
    交往，衡諸當時情境，要難認定被告除選擇以剝奪其生命之
    方式外，已無其他解決之道，被告僅因自己情緒控管失當，
    率爾持刀殺害陳欽，造成無可彌補之憾，其當時犯案之情境
    ，實無令人憫恤寬恕之處，客觀上不足以引起一般人之同情
    ，自無依刑法第59條規定酌予減輕其刑之餘地。又被告離開
    行兇現場以前，並無委託張書元聯絡救護車救治陳欽，或委
    託張書元向警報案代為自首之事實，業據張書元向本院證述
    明確（本院卷第70、71頁），是被告並無刑法第62條前段自
    首減輕之適用，應予敘明。爰審酌被告徒因個人主觀自認情
    財兩空，竟將平日積累之不滿情緒，任意渲洩而起意殺人，
    造成陳欽死亡結果，所生損害甚鉅而難以彌補，事後未與陳
    欽之子女（均為大陸地區人民）和解，亦無尋求諒解之積極
    作為，至於被告在偵查及審判中，因避就遲疑而有所辯解，
    雖屬人心之常，但不能認定已有悔意等一切情狀，爰量處有
    期徒刑15年。扣案之水果刀二支，為被告所有，且係供其本
    案殺人犯罪所用之物，爰依刑法第38條第1 項第2 款規定宣
    告沒收。
據上論斷，應依刑事訴訟法第299 條第1 項前段，刑法第271 條
第1 項、第38條第1 項第2 款，判決如主文。
本案經檢察官陳永盛到庭執行職務。
中    華    民    國   100    年    11    月    29    日
                  刑事第八庭  審判長法  官 王伯文
                                    法  官 林俊寬
                                    法  官 何秀燕
以上正本證明與原本無異。
如不服本判決應於收受送達後10日內向本院提出上訴書狀，並應
敘述具體理由；如未敘述上訴理由者，應於上訴期間屆滿後20日
內向本院補提理由書（均須按他造當事人之人數附繕本）「切勿
逕送上級法院」。
中    華    民    國   100    年    11    月    29    日
                                    書記官 王碧蓉
附錄本件判決論罪科刑法條：
刑法第271 條第1 項：
殺人者，處死刑、無期徒刑或10年以上有期徒刑。